【裁判字號】    97,簡上,19
【裁判日期】    970618
【裁判案由】    返還不當得利
【裁判全文】
臺灣雲林地方法院民事判決              97年度簡上字第19號
上  訴  人  乙○○
被上訴人    甲○○○○○○
上列當事人間請求返還不當得利事件，上訴人對於中華民國97年
3 月20日臺灣雲林地方法院斗六簡易庭97年度六簡字第25號第一
審判決提起上訴，本院於民國97年6 月4 日言詞辯論終結，判決
如下：
    主  文
上訴駁回。
第二審訴訟費用由上訴人負擔。
    事實及理由
一、被上訴人經合法通知，無正當理由，未於言詞辯論期日到場
    ，核無民事訴訟法第386 條所列各款之情形，爰依上訴人聲
    請，由其一造辯論而為判決。
二、按「訴狀送達後，原告不得將原訴變更或追加他訴。但有下
    列各款情形之一者，不在此限：一、被告同意者。二、請求
    之基礎事實同一者。三、擴張或減縮應受判決事項之聲明者
    。四、因情事變更而以他項聲明代最初之聲明者。五、該訴
    訟標的對於數人必須合一確定時，追加其原非當事人之人為
    當事人者。六、訴訟進行中，於某法律關係之成立與否有爭
    執，而其裁判應以該法律關係為據，並請求對於被告確定其
    法律關係之判決者。七、不甚礙被告之防禦及訴訟之終結者
    。」民事訴訟法第255 條第1 項定有明文。在第二審程序訴
    之變更或追加，非經他造同意不得為之。但第255 條第1 項
    第2 款至第6 款之情形，不在此限，復為第二審程序所準用
    ，亦為同法第446 條第1 項所定。上訴人起訴主張依不當得
    利之法律關係請求被上訴人返還民國96年6 月12日交付款項
    新台幣（下同）3 萬元，及96年9 月3 日轉帳款項6 萬元，
    復於本院97年6 月4 日審理時，就上開款項改依消費借貸之
    法律關係請求，被上訴人雖未到場表示意見，但此項請求之
    基礎事實同一，為法之所許，合先敘明。
三、上訴人起訴主張：兩造於96年6 月3 日相識，並進而同居。
    被上訴人分別於96年6 月12日、96年9 月3 日向上訴人借款
    3 萬元、6 萬元，更於96年6 月初佯稱願1 年後與上訴人結
    婚，上訴人信以為真，遂購買1 萬餘元之純金項鍊與被上訴
    人，且於96年6 月底7 月初協同被上訴人至韓國旅遊，期間
    花費10萬餘元，均由上訴人負擔。豈料被上訴人竟於96 年9
    月26日不告而別，雖男女有戀愛分合之自由，惟如以將來結
    婚為由欺騙對方獲取金錢財物等，難謂非不當得利，是上訴
    人依法自得請求被上訴人返還1 萬元純金項鍊、5 萬元旅遊
    花費等語。並聲明：
  (一)原判決廢棄。
  (二)被上訴人應給付上訴人15萬元，及自起訴狀繕本送達翌日起
    至清償日止，按週年利率5%計算之利息。
四、被上訴人未於言詞辯論期日到場，惟據其所提出之書狀陳稱
    ：被上訴人否認有於96年6 月12日受領上訴人交付3 萬元之
    情，上訴人自應負舉證責任。雖上訴人有於96年9 月3 日轉
    帳6 萬元與被上訴人，惟此肇因於上訴人強迫被上訴人發生
    性行為，經被上訴人表明不悅後，上訴人始以事務所之紅利
    補償被上訴人。縱認該筆款項如上訴人所稱係事務所之零用
    金，惟上訴人亦以簡訊免除被上訴人於96年10月8 日前積欠
    上訴人之金錢，被上訴人自無庸返還。再被上訴人未曾向上
    訴人表示結婚之意，兩造原係男女朋友，並曾發生超越友誼
    之性關係，則上訴人贈送被上訴人金項鍊乃屬人情之常，上
    訴人自不得再撤銷此贈與，何況上訴人亦以簡訊免除金項鍊
    返還，被上訴人自無庸返還。又上訴人提出旅遊收據僅能證
    明兩造共同出國之情，無法證明係蜜月旅行，更無法證明上
    訴人墊付旅費之事實，縱認確由上訴人墊付，然上訴人亦以
    簡訊免除此債務，是被上訴人亦無庸返還此項費用等語。並
    聲明：上訴駁回。
五、兩造不爭執之事實：
  (一)上訴人於96年6月12日自其帳戶提款3萬元。
  (二)上訴人於96年9 月3 日自其帳戶轉帳6 萬元至被上訴人之帳
    戶。
  (三)旅行業代收轉付收據、雄獅旅行社股份有限公司收（繳）款
    單、國外旅遊定型化契約書、收據之形式上真正。
六、本件兩造所爭執之處，應在於：上訴人依消費借貸之法律關
    係請求被上訴人返還共計9 萬元款項，及依不當得利之法律
    關係請求被上訴人返還共計6 萬元款項，是否有理由？茲論
    述如下：
  (一)關於上訴人依消費借貸之法律關係請求被上訴人於96年6 月
    12日、96年9月3日向其借款3 萬元、6 萬元部分：
  1.按當事人主張有利於己之事實者，就其事實有舉證之責任，
    民事訴訟法第277 條前段定有明文。又主張法律關係存在之
    當事人，就該法律關係發生所須具備之要件，應先負舉證之
    責任，原告就其主張之事實，不舉證證明者，被告本無須就
    其抗辯之事實，負舉證之責任，縱令被告就其抗辯事實不能
    舉證，或其所舉證據尚有疵累，亦應駁回原告之請求，此為
    舉證責任分擔之原則，最高法院17年度上字第917 號著有判
    例可資參照。上訴人主張被上訴人於96年6 月12日向其借貸
    3 萬元等語，然為被上訴人所否認，則揆之上開說明，上訴
    人自應就此情節，先負舉證責任。經查，上訴人主張被上訴
    人於96年6 月12日向其借貸3 萬元等語，固據其提出銀行交
    易明細記錄查詢表為證，惟該交易明細記錄至多僅能證明上
    訴人有於該時提領現金3 萬元之事實，尚不足以證明被上訴
    人確有收受上訴人交付該3 萬元借款之情，是上訴人自難持
    該交易明細記錄為有利於己之主張。此外，上訴人迄今仍未
    舉證證明被上訴人於96年6 月12日向其借貸3 萬元乙情為真
    ，其空言主張，顯無可採，則揆之上開判例，要難認上訴人
    就其上開主張已盡舉證責任，故上訴人依消費借貸之法律關
    係請求被上訴人清償96年6 月12日之3 萬元借款，於法無據
    ，不應准許。
  2.復按當事人主張有金錢借貸關係存在，須就其發生所須具備
    之特別要件即金錢之交付與借貸意思表示相互一致負舉證責
    任，若僅證明有金錢之交付，未證明借貸意思表示相互一致
    者，固不能認有金錢借貸關係存在。經查，上訴人主張被上
    訴人向其借款6 萬元，上訴人遂於96年9 月3 日匯款6 萬元
    至被上訴人帳戶等語，固據其提出銀行交易明細記錄查詢表
    、存摺為證，然為被上訴人所否認，且匯款之原因事實，非
    僅借貸而已，亦可能係贈與、清償、買賣等，均不無可能。
    是上訴人舉匯款資料證明被上訴人向其借貸金錢，揆之上開
    說明，仍應就其匯款之初係以貸與之意思為匯款之行為負舉
    證責任，惟上訴人迄仍未舉證證明其匯款之初係以貸與金錢
    之意思匯款予被上訴人，則其舉匯款等資料，尚無由證明兩
    造間消費借貸契約確已成立。縱被上訴人辯稱兩造為男女朋
    友關係，上訴人所匯款之6 萬元係補償強迫被上訴人性行為
    之不悅，或營業分紅等節，不能舉證或舉證尚有疵累，仍應
    駁回上訴人之請求。是上訴人本於消費借貸之法律關係，請
    求被上訴人清償96年9 月3 日之6 萬元借款，即屬無據，不
    應准許。
  (二)關於上訴人依不當得利之法律關係請求被上訴人返還1 萬元
    純金項鍊、5 萬元旅遊花費部分：
  1.按主張不當得利請求權之原告，係因自己之行為致造成原由
    其掌控之財產發生主體變動，則因該財產變動本於無法律上
    原因之消極事實舉證困難所生之危險自應歸諸原告，始得謂
    平。是以原告對不當得利請求權之成立要件應負舉證責任，
    亦即原告必須證明其與被告間有給付之關係存在，且被告因
    其給付而受有利益以及被告之受益為無法律上之原因，始能
    獲得勝訴之判決，最高法院91年度台上字第1673號判決可資
    參照。
  2.上訴人主張被上訴人於96年6 月初佯稱願1 年後與上訴人結
    婚，上訴人信以為真，遂購買1 萬餘元之純金項鍊與被上訴
    人，且於96年6 月底7 月初協同被上訴人至韓國旅遊，期間
    花費10萬餘元，均由上訴人負擔。豈料被上訴人竟於96年 9
    月26日不告而別，雖男女有戀愛分合之自由，惟如以將來結
    婚為由欺騙對方獲取金錢財物等，難謂非不當得利等語，固
    據其提出旅行業代收轉付收據、雄獅旅行社股份有限公司收
    （繳）款單、國外旅遊定型化契約書、收據為證，被上訴人
    雖不否認曾收受上訴人之金項鍊乙情，惟否認有向上訴人表
    達任何結婚之意乙節，則揆之上開判決意旨，上訴人除須證
    明金項鍊1 萬餘元、韓國旅遊花費10萬餘元係其所支付外，
    仍應就被上訴人受領該金項鍊、旅遊花費為無法律上原因之
    事實負舉證之責任。經查，被上訴人雖自認曾收受上訴人之
    金項鍊乙情，且據上訴人所提出上開旅遊收據等資料，至多
    僅能證明兩造曾共遊韓國之節為真實，然兩造當時為男女朋
    友，並發生超越友誼之性關係，更進而同居生活，既為兩造
    所不否認，則上訴人贈送被上訴人金項鍊，並花費共遊費用
    亦屬人情之常。是上訴人以被上訴人收受其交付之金項鍊，
    並負擔旅遊花費等節，逕而主張被上訴人係以結婚為前提收
    受此部分之贈與，要嫌速斷，尚不足採信。此外，上訴人迄
    仍未舉證證明被上訴人受領該金項鍊、旅遊花費係以兩造結
    婚為前提，或兩造分手需返還該贈與之條件為真實，則上訴
    人以兩造事後分手為由，主張被上訴人受有該金項鍊、旅遊
    花費為無法律上原因，要不足採信。是上訴人本於不當得利
    之法律關係，請求被上訴人返還1 萬元純金項鍊、5 萬元旅
    遊花費之利益，尚屬無據，要難准許。
七、從而，上訴人依消費借貸、不當得利之法律關係，分別請求
    被上訴人給付9 萬元、6 萬元，及均自起訴狀繕本送達之翌
    日即96年11月10日起至清償日止，按週年利率5%計算之利息
    ，為無理由，應予駁回。原審本於前揭見解為上訴人敗訴之
    判決，經核於法並無不合，上訴意旨仍執陳詞指摘原判決不
    當，求予廢棄改判，為無理由，應予駁回。
八、本件事證已明確，兩造其餘攻擊防禦方法及舉證，核與判決
    結果無影響，爰不一一論述。
九、據上論結，本件上訴為無理由，依民事訴訟法第436 條之1
    第3項 、第449 條第1 項、第78條，判決如主文。
中    華    民    國    97    年    6     月    18    日
                  民事第二庭    審判長法  官  林秋火
                                      法  官  吳錦佳
                                      法  官  陳秋如
以上正本係照原本作成。
本判決不得上訴。
中    華    民    國    97    年    6     月    18    日
                                      書記官  王秀如


司法院資訊處製作；財團法人民間司法改革基金會備份。
